---
title: "Cukrzyca"
author: "Szymon Olędzki, Igor Nowiński"
language: 'polski.yml'
format:
  html:
    theme:
      light: flatly
      dark: darkly
    highlight-style: ayu
    smooth-scroll: true
    code-fold: true
    code-tools:
        source: https://github.com/Lentciak/Cukrzyca
    code-block-bg: true
    code-block-border-left: "#31BAE9"
    code-summary: "Pokaż kod"
    code-overflow: wrap
    toc: true
    toc-title: "Spis treści"
    embed-resources: true
    data-resources: true
execute:
  echo: false
  warning: false
  message: false
knitr: 
  opts_chunk: 
    dev: [svglite, darksvglite]
    fig.ext: [.light.svg, .dark.svg]
---

## Czym jest cukrzyca?

**Cukrzyca** to cywilizacyjna choroba metaboliczna, charakteryzująca się podwyższonym stężeniem cukru we krwi. Cukrzyca związana jest z nieprawidłowym wydzielaniem i/lub działaniem insuliny w organizmie.

Rodzaje cukrzycy: 

-   Cukrzyca typu 1 -- charakteryzuje się niedoborem insuliny. Diabetyk wymaga leczenia insuliną. 

-   Cukrzyca typu 2 -- typowe dla niej jest zaburzone działanie i/lub wydzielanie insuliny. Osoba chora musi stosować odpowiednią dietę i przyjmować lekarstwa 

-   Cukrzyca ciążowa -- może wystąpić u kobiet w ciąży. Po urodzenia dziecka podwyższony poziom glukozy wraca do normy.

## Opis zmiennych

**Diabetes_binary** - zmienna jakościowa, przyjmuje wartości 0 - brak cukrzycy, 1 - chory na cukrzycę

**HighBP** - zmienna jakościowa, przyjmuje wartości 0 lub 1 oznaczające czy u danego pacjenta stwierdzono podwyższone ciśnienie krwi

**HighChol** - zmienna jakościowa, przyjmuje wartości 0 - u pacjenta nie stwierdzono wysokiego poziomu cholesterolu, 1 - u pacjenta stwierdzono wysoki poziom cholesterolu

**CholCheck** - zmienna jakościowa, przyjmuje wartości 0 - w ciągu ostatnich 5 lat pacjent nie sprawdzał poziomu cholesterolu, 1 - w ciągu ostatnich 5 lat pacjent sprawdzał poziom cholesterolu

**BMI** - zmienna ilościowa, wskaźnik masy ciała

**Smoker** - zmienna jakościowa, przyjmuje wartości 0 - pacjent nie palący, 1 - pacjent jest palący (w rozumieniu, czy na przestrzeni życia wypalił przynajmniej 100 papierosów, ok. 5 paczek)

**Stroke** - zmienna jakościowa, przyjmuje wartości 0 - pacjent nie doświadczył udaru mózgu, 1 - pacjent doświadczył udaru mózgu

**HeartDiseaseorAttack** - zmienna jakościowa, przyjmuje wartości 0 albo 1 w zależności od tego, czy pacjent przebył w przeszłości zawał serca/choruje na niedokrwienność serca, czy jest zdrowy.

**PhysActivity** - zmienna jakościowa, przyjmuje wartości 0 - pacjent nie posiada aktywności fizycznej z ostatnich 30 dni, 1 - pacjent

**Fruits** - zmienna jakościowa, przyjmuje wartości 0 - pacjent nie spożywa 1 lub więcej owoców w ciągu dnia, 1 - pacjent spożywa 1 lub więcej owoców w ciągu dnia

**Veggies** - zmienna jakościowa, przyjmuje wartości 0 - pacjent nie spożywa 1 lub więcej warzyw w ciągu dnia, 1 - pacjent spożywa 1 lub więcej warzyw w ciągu dnia

**HvyAlcoholConsump** - zmienna jakościowa, przyjmuje wartości 0 lub 1, w zależności od tego czy pacjent w ciągu tygodnia wypija 14 lub więcej (w przypadku mężczyzn) albo 7 lub więcej (w przypadku kobiet) napojów alkoholowych.

**AnyHealthcare** - zmienna jakościowa, przyjmuje wartości 0 lub 1, w zależności od tego czy pacjent posiada jakiegoś typu ubezpieczenie zdrowotne.

**NoDocbcCost** - zmienna jakościowa, przyjmuje wartości 0 lub 1, jeżeli w ciągu ostatnich 12 miesięcy pacjent zrezygnował z wizyty u lekarza ze względu na jej wysoką cenę 

**GenHlth** - zmienna jakościowa odpowiadająca na pytanie o ogólny (subiektywny) stan zdrowia pacjenta, przyjmuje wartości całkowite od 1 (doskonały) do 5 (słaby)

**MentHlth** - zmienna ilościowa, wartościami są odpowiedzi na pytanie o zdrowie psychiczne pacjenta - przez ile dni w ciągu ostatnich 30 dni pacjent nie czuj się dobrze pod względem psychicznym (podwyższony stres, stany depresyjne/depresja, problemy związane z emocjami) 

**PhysHlth** - zmienna ilościowa, wartościami są odpowiedzi na pytanie o zdrowie fizyczne pacjenta - przez ile dni w ciągu ostatnich 30 dni pacjent nie czuj się dobrze pod względem fizycznym (schorzenia i urazy) 

**DiffWalk** - zmienna jakościowa, przyjmuje wartości 0 lub 1, jeśli pacjent ma poważne problemy z chodzeniem lub wchodzeniem po schodach.

**Sex** - zmienna jakościowa określająca płeć pacjenta

**Age** - zmienna jakościowa określająca wiek pacjenta, przyjmuje wartości 1 do 13 (grupy wiekowe)

**Education** - zmienna jakościowa określająca poziom wykształcenia pacjenta, przyjmuje wartości całkowite od 1 do 6

**Income** - zmienna jakościowa opisująca zarobki pacjenta, przyjmuje wartości całkowite od 1 do 8 (przedziały zarobkowe)

```{r Załadowanie potrzebnych bibliotek}
library(tidyverse)
library(caret)
library(rcompanion)
library(knitr)
library(kableExtra)
library(scales)
library(rstatix)
library(rpart)
library(rattle)
library(DT)
library(gt)
library(olsrr)
library(summarytools)
library(ggplot2)
```

```{r Załadowanie motywów}
theme_dark <- function() {
  theme(panel.background = element_rect(fill = '#222222'),
        plot.background = element_rect(fill = '#222222',
                                       colour = "white"),
        panel.grid.major.x = element_blank(),
        panel.grid.minor.x = element_blank(),
        axis.text = element_text(colour = 'white'),
        axis.title = element_text(colour = 'white'),
        legend.title = element_blank(),
        legend.background = element_rect(fill = 'gray'))
}
theme_light <- function() {
  theme(panel.background = element_rect(fill = 'white'),
        plot.background = element_rect(fill = 'white'),
        panel.grid.major.x = element_blank(),
        panel.grid.minor.x = element_blank(),
        panel.grid.major.y = element_line(color = "black"),
        panel.grid.minor.y = element_line(color = "gray"),
        axis.text = element_text(colour = 'black'),
        axis.title = element_text(colour = 'black'),
        legend.title = element_blank(),
        legend.background = element_rect(fill = 'gray'))
}

darksvglite <- function(file, width, height) {
  on.exit(reset_theme_settings())
  theme_set(theme_dark())
  ggsave(
    filename = file,
    width = width,
    height = height,
    dev = "svg",
    bg = "transparent"
  )
}
```

```{css Załadowanie scrolla}
.output {
max-height: 500px;
overflow-y: scroll;
}
```

```{js Funkcja do zmiany motywu}
function updateImageSrc() {
  var bodyClass = window.document.body.classList;
  var images = window.document.getElementsByTagName('img');
  for (var i = 0; i < images.length; i++) {
    var image = images[i];
    var src = image.src;
    var newSrc = src;
    if (bodyClass.contains('quarto-light') && src.includes('.dark')) {
      newSrc = src.replace('.dark', '.light');
    } else if (bodyClass.contains('quarto-dark') && src.includes('.light')) {
      newSrc = src.replace('.light', '.dark');
    }
    if (newSrc !== src) {
      image.src = newSrc;
    }
  }
}

var observer = new MutationObserver(function(mutations) {
  mutations.forEach(function(mutation) {
    if (mutation.type === 'attributes' && mutation.attributeName === 'class') {
      updateImageSrc();
    }
  });
});

observer.observe(window.document.body, {
  attributes: true
});

updateImageSrc();
```


```{r Zamiana zmiennych jakościowych na factor}
dane = read_csv('diabetes_split.csv')
dane <- dane %>%
mutate(CholCheck = factor(CholCheck),
HighBP = factor(HighBP),
HighChol = factor(HighChol),
Smoker = factor(Smoker),
Stroke = factor(Stroke),
HeartDiseaseorAttack = factor(HeartDiseaseorAttack),
PhysActivity = factor(PhysActivity),
Fruits = factor(Fruits),
Veggies = factor(Veggies),
HvyAlcoholConsump = factor(HvyAlcoholConsump),
AnyHealthcare = factor(AnyHealthcare),
NoDocbcCost = factor(NoDocbcCost),
DiffWalk = factor(DiffWalk),
Sex = factor(Sex),
Diabetes_binary = factor(Diabetes_binary),
Age = factor(Age),
Education = factor(Education),
Income = factor(Income),
GenHlth = factor(GenHlth))
```

```{r Podział zbioru na zmienne jakościowe i ilościowe, dodatkowo utworzenie podzbioru wyłącznie ze zmiennymi jakościowymi}
numeric_vars <- c('BMI', 'MentHlth', 'PhysHlth')

num_vars_cols <- which(colnames(dane) %in% numeric_vars)

dane <- dane %>%
  mutate(across(!all_of(num_vars_cols), as.factor))

zmienne_jakosciowe <- dane[-num_vars_cols]
zmienne_ilosciowe <- dane[num_vars_cols]
```

## Przedstawienie liczebności obserwacji

```{r Przedstawienie liczebności obserwacji}
#| class: output
print(
  dfSummary(dane, 
            varnumbers   = FALSE,
            na.col       = FALSE,
            style        = "multiline",
            plain.ascii  = FALSE,
            valid.col = FALSE,
            headings     = FALSE,
            graph.magnif = .9,
            footnote = NA),
  method = "render"
)
```


```{r Liczebność oraz proporcje w grupach zmiennych jakościowych}
freq_tab <- zmienne_jakosciowe %>% apply(2, freq_table)

for (i in seq_along(freq_tab)) {
  colnames(freq_tab[[i]])[1] <- names(freq_tab[i])
}
```




### Podział ze względu na wiek
::: panel-tabset
## Diabetycy

```{r Przykładowe wykresy obrazujące stosunek liczebności w podgrupach}
#| label: fig-wiek_diab
#| fig-cap: Liczba respondentów zdrowych i diabetyków w grupach wiekowych
theme_set(theme_light())
zmienne_jakosciowe %>%
  select(Diabetes_binary, Age) %>%
  group_by(Age, Diabetes_binary) %>%
  ggplot(aes(Age, fill = Diabetes_binary)) + 
  geom_bar(position = 'dodge') + 
  scale_fill_manual(values = c('0' = '#007FFF', 
                               '1' = 'red'),   
                    labels = c('Zdrowy', 'Diabetyk')) +
  scale_x_discrete(labels = c('1' = '18-24', 
                              '2' = '25-29',
                              '3' = '30-34', 
                              '4' = '35-39', 
                              '5' = '40-44', 
                              '6' = '45-49', 
                              '7' = '50-54', 
                              '8' = '55-59', 
                              '9' = '60-64', 
                              '10' = '65-69', 
                              '11' = '70-74', 
                              '12' = '75-79', 
                              '13' = '80+')) +
  scale_y_continuous(labels = label_number(scale = 1e-3,
                                           suffix = ' tys.'), 
                     breaks = seq(from = 0, to = 35000, 
                                  by = 1000)) +
  labs(x = 'Grupa wiekowa', y = 'Liczba respondentów')+
  theme(legend.position = c(0.15, 0.85),
        legend.key.size = unit(0.7, 'cm'))
```

Możemy zauważyć wzrost liczebności diabetyków względem zdrowych, wraz ze wzrostem wieku pacjenta. Dla grup wiekowych od 60-64 i wyżej są oni dominującą częścią. 


## Płeć
```{r}
#| label: fig-wiek_plec
#| fig-cap: Liczba respondentów w poszczególnych grupach wiekowych w zależności od płci
theme_set(theme_light())
zmienne_jakosciowe %>%
  select(Sex, Age) %>%
  group_by(Age, Sex) %>%
  ggplot(aes(Age, fill = Sex)) + 
  geom_bar(position = 'dodge') + 
  scale_fill_manual(values = c('0' = '#007FFF', 
                               '1' = 'red'),   
                    labels = c('Kobieta', 'Mężczyzna')) +
  scale_x_discrete(labels = c('1' = '18-24', 
                              '2' = '25-29',
                              '3' = '30-34', 
                              '4' = '35-39', 
                              '5' = '40-44', 
                              '6' = '45-49', 
                              '7' = '50-54', 
                              '8' = '55-59', 
                              '9' = '60-64', 
                              '10' = '65-69', 
                              '11' = '70-74', 
                              '12' = '75-79', 
                              '13' = '80+')) +
  scale_y_continuous(labels = label_number(scale = 1e-3,
                                           suffix = ' tys.'), 
                     breaks = seq(from = 0, to = 35000, 
                                  by = 1000)) +
  labs(x = 'Grupa wiekowa', y = 'Liczba respondentów')+
  theme(legend.position = c(0.15, 0.85),
        legend.key.size = unit(0.7, 'cm'))
```

Warto zauważyć, że kobiety stanowią większość osób chorych, ponieważ są bardziej narażone na cukrzycę ciążową.


## Zarobki
```{r}
#| label: fig-wiek_zarobki
#| fig-cap: Liczba respondentów w poszczególnych grupach wiekowych w zależności od zarobków
theme_set(theme_light())
zmienne_jakosciowe %>%
  select(Age, Income) %>%
  group_by(Age, Income) %>%
  ggplot(aes(Age, fill = Income)) + 
  geom_bar(position = 'dodge') +
  scale_fill_manual(values = c('0' = '#007FFF', 
                               '1' = 'red',
                               '2' = 'purple',
                               '3' = 'blue',
                               '4' = 'lightblue',
                               '5' = 'lightgreen',
                               '6' = 'limegreen',
                               '7' = 'green',
                               '8' = 'yellow'), 
                    labels = c('mniej niż $10,000',
                               'mniej niż $15,000',
                               'mniej niż $20,000',
                               'mniej niż $25,000',
                               'mniej niż $35,000',
                               'mniej niż $50,000',
                               'mniej niż $75,000',
                               '$75,000 lub więcej')) +
  scale_x_discrete(labels = c('1' = '18-24', 
                              '2' = '25-29', 
                              '3' = '30-34', 
                              '4' = '35-39', 
                              '5' = '40-44', 
                              '6' = '45-49', 
                              '7' = '50-54', 
                              '8' = '55-59', 
                              '9' = '60-64', 
                              '10' = '65-69', 
                              '11' = '70-74', 
                              '12' = '75-79', 
                              '13' = '80+')) +
  scale_y_continuous(labels = label_number(scale = 1e-3,
                                           suffix = ' tys.'), 
                     breaks = seq(from = 0, to = 20000, 
                                  by = 1000)) +
  labs(x = 'Grupa wiekowa', 
       y = 'Liczba respondentów')+
  theme(legend.position = c(0.25, 0.7),
        legend.key.size = unit(0.7, 'cm'))

```

## Wykształcenie
```{r}
#| label: fig-wiek_wyksztalcenie
#| fig-cap: Liczba respondentów w poszczególnych grupach wiekowych w zależności od wykształcenia
theme_set(theme_light())
zmienne_jakosciowe %>%
  select(Age, Education) %>%
  group_by(Age, Education) %>%
  ggplot(aes(Age, fill = Education)) + 
  geom_bar(position = 'dodge') +
  scale_fill_manual(values = c('0' = '#007FFF', 
                               '1' = 'red',
                               '2' = 'purple',
                               '3' = 'blue',
                               '4' = 'lightblue',
                               '5' = 'lightgreen',
                               '6' = 'limegreen',
                               '7' = 'green',
                               '8' = 'yellow'), 
                    labels = c('mniej niż 9 lat',
                               '9-11 lat',
                               '12 lat',
                               '13-15 lat',
                               '16 lat',
                               '17 lat',
                               '18 lat',
                               '19 lat',
                               '20 lat lub więcej')) +
  scale_x_discrete(labels = c('1' = '18-24', 
                              '2' = '25-29', 
                              '3' = '30-34', 
                              '4' = '35-39', 
                              '5' = '40-44', 
                              '6' = '45-49', 
                              '7' = '50-54', 
                              '8' = '55-59', 
                              '9' = '60-64', 
                              '10' = '65-69', 
                              '11' = '70-74', 
                              '12' = '75-79', 
                              '13' = '80+')) +
  scale_y_continuous(labels = label_number(scale = 1e-3,
                                           suffix = ' tys.'), 
                     breaks = seq(from = 0, to = 20000, 
                                  by = 1000)) +
  labs(x = 'Grupa wiekowa', 
       y = 'Liczba respondentów')+
  theme(legend.position = c(0.25, 0.7),
        legend.key.size = unit(0.7, 'cm'))
```
:::

### Podział na ciśnienie

::: panel-tabset
## Wykres słupkowy

```{r}
#| label: fig-cis_diab
#| fig-cap: Liczba respondentów w podziale na ciśnienie krwi w normie lub z nadciśnieniem
theme_set(theme_light())
zmienne_jakosciowe %>%
  select(Diabetes_binary, HighBP) %>%
  group_by(Diabetes_binary, HighBP) %>%
  ggplot(aes(Diabetes_binary, fill = HighBP)) + 
  geom_bar(position = 'dodge') +
  scale_fill_manual(values = c('0' = '#007FFF', '1' = 'red'), 
                    labels = c('Ciśnienie w normie',
                               'Nadciśnienie')) +
  scale_x_discrete(labels = c('0' = 'Zdrowy', 
                              '1' = 'Diabetyk')) +
  scale_y_continuous(labels = label_number(scale = 1e-3,
                                           suffix = ' tys.'), 
                     breaks = seq(from = 0, to = 125000, 
                                  by = 5000)) +
  labs(x = 'Czy respondent jest diabetykiem', 
       y = 'Liczba respondentów') +
  theme(legend.position = c(0.5, 0.8),
        legend.key.size = unit(0.7, 'cm'))
```

## Histogram

```{r}
#| label: fig-cis_wiek
#| fig-cap: Liczba respondentów w poszczególnych grupach wiekowych w zależności od ciśnienia krwi
theme_set(theme_light())
zmienne_jakosciowe %>%
  select(Age, HighBP) %>%
  group_by(Age, HighBP) %>%
  ggplot(aes(Age, fill = HighBP)) + 
  geom_bar(position = 'dodge') +
  scale_fill_manual(values = c('0' = '#007FFF', '1' = 'red'), 
                    labels = c('Ciśnienie w normie',
                               'Nadciśnienie')) +
  scale_x_discrete(labels = c('1' = '18-24', 
                              '2' = '25-29', 
                              '3' = '30-34', 
                              '4' = '35-39', 
                              '5' = '40-44', 
                              '6' = '45-49', 
                              '7' = '50-54', 
                              '8' = '55-59', 
                              '9' = '60-64', 
                              '10' = '65-69', 
                              '11' = '70-74', 
                              '12' = '75-79', 
                              '13' = '80+')) +
  scale_y_continuous(labels = label_number(scale = 1e-3,
                                           suffix = ' tys.'), 
                     breaks = seq(from = 0, to = 20000, 
                                  by = 1000)) +
  labs(x = 'Grupa wiekowa', 
       y = 'Liczba respondentów') +
  theme(legend.position = c(0.2, 0.8),
        legend.key.size = unit(0.7, 'cm'))
```
:::

U diabetyków częściej stwierdzono nadciśnienie. Rośnie też ono wraz z wiekiem.

### Podział na zarobki

::: panel-tabset

## Histogram

```{r}
#| label: fig-zarobki
#| fig-cap: Wykres zarobków w zależności od stanu zdrowia
theme_set(theme_light())
zmienne_jakosciowe %>%
  select(Diabetes_binary, Income) %>%
  group_by(Diabetes_binary, Income) %>%
  ggplot(aes(Diabetes_binary, fill = Income)) + 
  geom_bar(position = 'dodge') +
  scale_fill_manual(values = c('0' = '#007FFF', 
                               '1' = 'red',
                               '2' = 'purple',
                               '3' = 'blue',
                               '4' = 'lightblue',
                               '5' = 'lightgreen',
                               '6' = 'limegreen',
                               '7' = 'green',
                               '8' = 'yellow'), 
                    labels = c('mniej niż $10,000',
                               'mniej niż $15,000',
                               'mniej niż $20,000',
                               'mniej niż $25,000',
                               'mniej niż $35,000',
                               'mniej niż $50,000',
                               'mniej niż $75,000',
                               '$75,000 lub więcej')) +
  scale_x_discrete(labels = c('0' = 'Zdrowy', 
                              '1' = 'Diabetyk')) +
  scale_y_continuous(labels = label_number(scale = 1e-3,
                                           suffix = ' tys.'), 
                     breaks = seq(from = 0, to = 125000, 
                                  by = 1000)) +
  labs(x = 'Płeć', 
       y = 'Liczba respondentów') +
  theme(legend.position = c(0.65, 0.7),
        legend.key.size = unit(0.7, 'cm'))
```

:::


## Źródła

Dane pochodzą ze zbioru:

<https://www.kaggle.com/datasets/alexteboul/diabetes-health-indicators-dataset?select=diabetes_012_health_indicators_BRFSS2015.csv>
